【裁判字號】    99,訴,261
【裁判日期】    990615
【裁判案由】    清償借款
【裁判全文】
臺灣嘉義地方法院民事判決               99年度訴字第261號
原      告  騏鵬工業股份有限公司
法定代理人  甲○○
被      告  乙○○
上列當事人間清償借款事件，本院於民國99年6月2日言詞辯論終
結，判決如下：
    主  文
原告之訴及假執行之聲請均駁回。
訴訟費用由原告負擔。
    事  實
一、按原告於判決確定前，得撤回訴之全部或一部。但被告已為
    本案之言詞辯論者，應得其同意。民事訴訟法第262條第1項
    定有明文。原告起訴原以裕貿企業有限公司（下稱裕貿公司
    ）及被告乙○○為被告，原告於民國99年5月24日言詞辯論
    期日表示「本件只告乙○○」等語，核其真意，應係撤回對
    裕貿公司之訴，而裕貿公司未到庭，原告撤回於法並無不合
    ，應予准許。
二、原告起訴主張：緣訴外人吳永燦前於88年間以裕貿公司名義
    ，向原告購買值新臺幣（下同）210萬6,839元之貨品，並曾
    交付面額共157萬5,285元之支票8紙，用以清償部分貨款。
    由於上開支票屆期遭陸續退票，訴外人裕貿公司及吳永燦遂
    於88年9月7日與原告簽立合約書，承諾定償還前欠貨款並使
    支票兌現，另由被告擔任保證人，擔保合約之履行。詎料，
    訴外人裕貿公司、吳永燦及被告並未依合約履行付款承諾，
    迭經催索，訴外人裕貿公司及吳永燦乃於89年4月30日，又
    將前欠貨款改以借款方式與原告簽立210萬6,839元之借據。
    惟查，訴外人裕貿公司、吳永燦及被告仍舊未依合約履行清
    償責任，嗣經原告於98年10月14日以平鎮廣明郵局1144號存
    證信函催告訴外人裕貿公司、吳永燦及被告等清償債務後，
    仍均置若罔聞，顯無清理債務之誠意。爰依債務履行請求權
    ，提起本訴，並聲明：一、被告應給付原告210萬6,839元整
    ，即自支付命令送達翌日起至清償日止，按年息5%計算之利
    息。二、原告願提供現金或同面額之銀行可轉讓定期存單為
    擔保或請依職權宣告假執行。
三、對被告抗辯所為之陳述：
  (一)被告主張原告對訴外人裕貿公司及吳永燦之貨款請求權已罹
    於請求權消滅時效部分：
  1.原告前於98年12月3日向鈞院聲請對訴外人裕貿公司、吳永
    燦及被告聲請發給支付命令。嗣因被告聲明異議，視為對被
    告起訴。然訴外人裕貿公司及吳永燦並未於法定期間向鈞院
    提起異議，則此部分之支付命令應已確定，僅俟本件訴訟結
    案後，始得製作訴外人裕貿公司及吳永燦部分之確定證明書
    。
  2.按時效完成後，債務人得拒絕給付，民法第144條第1項固有
    明文。惟消滅時效完成之效力，不過發生拒絕給付之抗辯權
    ，並非使請求權當然消滅，債務人若不行使其抗辯權，法院
    自不得以消滅時效業已完成，即認請求權已歸消滅（最高法
    院29年上字第1195號判例參照）。
  3.訴外人裕貿公司及吳永燦並未對98年度司促字第15691號支
    付命令，於法定期間內異議，即為對於原告之請求行使拒絕
    給付之抗辯權。則被告針對原告對於訴外人裕貿公司及吳永
    燦之貨款給付請求權已罹於請求權消滅時效之主張，應屬對
    消滅時效產生之效果有所誤解，實不可採。
  (二)被告主張原告對訴外人裕貿公司及吳永燦之貨款請求權已因
    清償而消滅部分：
  1.訴外人吳永燦前於88年間以裕貿公司名義，向原告購買值21
    0萬6,839元之貨品，並曾交付面額共157萬5,285元之支票8
    紙，用以清償部分貨款。由於上開支票屆期遭陸續退票，訴
    外人裕貿公司及吳永燦遂於88年9月7日與原告簽立合約書，
    承諾定償還前欠貨款並使支票兌現。訴外人裕貿公司、吳永
    燦及被告並未依合約履行付款承諾，迭經催索，訴外人裕貿
    公司及吳永燦乃於89年4月30日，又將前欠貨款改以借款方
    式與原告簽立210萬6,839元之借據，然至今訴外人裕貿公司
    及吳永燦仍舊未依上開借據履行清償責任。
  2.按因清償債務而對於債權人負擔新債務者，除當事人另有意
    思表示外，若新債務不履行時，其舊債務仍不消滅，民法第
    320條定有明文。又按保證契約係保證人與債權人間成立之
    契約，並不因主債務人之死亡而歸於消滅（最高法院48年台
    上字第557號判例參照）。
  3.準此，因訴外人裕貿公司及吳永燦並未對前開借據（即新債
    ）履行清償責任，則在新債務不履行時，其舊債務仍不消滅
    之情況下，原告仍得請求訴外人裕貿公司、吳永燦及被告履
    行其等與原告所簽立合約書（即舊債）。此部分原告對訴外
    人裕貿公司、吳永燦及被告主張之請求（即舊債），應為訴
    外人裕貿公司、吳永燦及被告等與原告簽立之合約書債務履
    行責任，而非訴外人裕貿公司及吳永燦對原告之清償貨款責
    任。
  4.則被告主張訴外人裕貿公司及吳永燦已因貨款無法兌現，欲
    以借款償還貨款而簽立上開借據（即新債），故被告已因返
    還債務責任另有意思表示，而無民法第320條之適用云云，
    顯無理由，應屬誤解。況上開最高法院之判例見解亦指出「
    保證契約係保證人與債權人間成立之契約」，則被告於訴外
    人裕貿公司及吳永燦不依合約履行債務之情況下，當然必須
    履行其與原告間之保證契約。
四、被告，則以下列言詞置辯，並聲明：原告之訴及假執行之聲
    請均駁回，如不利被告判決時願提供擔保，准免假執行。
  (一)依原告與裕貿公司於88年9月7日所立之合約書「乙方（即裕
    貿公司）於88年8月以前所欠甲方（即原告）貨款乙方則其
    必須清償甲方」，其確實金額如何，並無任何記載。然原告
    主張：「關於合約書所示，保證人債務人乙○○係擔保乙方
    於88年8月以前之貨款，而非貸款，而上述貨款即前證物借
    據所載之88年度貨款，共計210萬6,839元整」，被告否認。
  (二)依原告89年4月30日之借據，其內容：支票之到期日，均在
    訂立合約書88年9月7日以後之88年9月20日以後，並非合約
    書內容88年8月份以前之貨款債務，何況該借據僅稱：「迄
    今貨款無法兌現，改立借據，償返債務責任」，亦未書明被
    告保證之債務到底多少。又，該借據被告並未簽名，其金額
    如何能說是被告保證之貸款金額。
  (三)依民法第127條第8款規定，商人、製造人、手工業人所供給
    之商品及產物之代價，因2年間不行使而消滅。民法第742條
    規定，主債務人所有之抗辯，保證人得主張之；主債務人拋
    棄其抗辯者，保證人仍得主張之。本件原告對裕貿公司之貨
    款最後日期為88年11月30日，至原告聲請核發支付命令請求
    之98年12月3日止，均已罹於2年請求權時效為請求而消滅，
    主債務人裕貿公司所能抗辯者，被告得主張，其拋棄者，被
    告亦得主張。
  (四)依民法第309條第1項規定，依債務本旨，向債權人或其他有
    受領權人為清償，經其受領者，債之關係消滅。又債之關係
    消滅者，其債權之擔保及其他從屬之權利亦同時消滅，民法
    第307條亦有明文。退步言之，本件縱有於88年9月7日原告
    與裕貿公司雙方簽訂之合約書，雖然內容有被告保證：「乙
    方於民國88年8月份以前所欠甲方貨款，乙方擇期必須償返
    甲方」之規定。然亦已於89年4月30日，由被告裕貿公司出
    據借據，約定：「至今貨款無法兌現，改立借據償返債務責
    任，88年度裕貿企業有限公司向騏鵬工業股份有限公司借款
    新台幣貳佰壹拾萬陸仟捌佰拾玖元整特立憑證，債權人騏
    鵬工業股份有限公司甲○○，債務人裕貿企業有限公司吳永
    燦」，則已由裕貿公司另立借據，向原告清償貨款債務，故
    於89年4月30日由被告裕貿公司立據向原告清償時，貨款債
    務因清償關係而消滅，被告擔保，從屬之保證責任，亦已消
    滅。
  (五)依裕貿公司於89年4月30日出具給原告之借據，其內容有：
    「至今貨款無法兌現，改立借據，償返債務責任」，即裕
    貿公司、原告雙方已明確表明，貨款無法兌現，改立借據，
    償返債務責任已另有意思表示，故無民法第320條因清償舊
    債務，而對債權人負擔新債務者，若新債務不履行時，其舊
    債務仍不消滅之問題。
五、兩造不爭執事項如下：
  (一)裕貿公司曾向原告購買原料，積欠原告210萬6,839元，裕貿
    公司於88年9月7日，與原告簽立合約書，約定貨款裕貿公司
    擇期必須償還原告，並由被告擔任保證人。
  (二)嗣裕貿公司因無力清償，於89年4月30日，簽署借據，記載
    裕貿公司向原告借款210萬6,839元。
  (三)被告並未於借據上簽名。
六、爭執事項厥為：（本院增加若干文字）
    被告應否支付原告210萬6,839元及利息？
七、本院之判斷：
  (一)原告於99年5月24日提出之民事準備狀，訴之聲明為「一、
    被告等應共同給付原告210萬6,839元整，及自支付命令送達
    翌日起至清償日止，按年息5%計算之利息。二、被告之一履
    行給付義務時，其餘被告在其給付範圍內同免給付義務。三
    、訴訟費用由被告等共同負擔。四、原告願提供現金或同面
    額之銀行可轉讓定期存單為擔保或請依職權宣告假執行。」
    ，惟於同日開庭時，又撤回對裕貿公司之訴，則揆諸原告起
    訴真意，應係「一、被告應給付原告210萬6,839元整，及自
    支付命令送達翌日起至清償日止，按年息5%計算之利息。二
    、原告願提供現金或同面額之銀行可轉讓定期存單為擔保或
    請依職權宣告假執行。三、訴訟費用由被告負擔」。又查原
    告主張被告應負保證責任，無非以兩造及裕貿公司所簽之合
    約書為據，該合約書上並無特別約定係連帶保證，且觀之原
    告先前所提訴之聲明，係「被告等應共同給付」，而非「被
    告應連帶給付」，顯見原告亦係主張被告應負一般保證責任
    ，被告既非連帶保證人，其就支付命令提出異議，當無效力
    及於裕貿公司之問題，均核先敘明。
  (二)按清償債務而對於債權人負擔新債務，有使舊債務消滅之意
    思表示者，該項意思表示，即為民法第320條中除外規定所
    謂之「當事人另有意思表示」，其因此而成立之契約，稱之
    為更改。又保證為從債務，主債務苟由於更改而消滅，其從
    屬之保證債務，應隨同消滅，自亦當然。最高法院75年度台
    上字第1107號判決意旨參照。本件原告於88年9月7日與裕貿
    公司簽立合約書，約定被告應清償貨款，嗣於89年4月30日
    ，因貨款無法兌現，又與裕貿公司改立借據，償還債務等情
    ，為兩造不爭執（見不爭執事項(一)、(二)），原告就其與裕貿
    公司之債務關係，陳稱：訂立借據是裕貿公司向我借錢清償
    貨款，貨款改成借款，現在已經沒有貨款的債務等語（見本
    院99年5月24日言詞辯論筆錄），則該債務關係應係債之更
    改，易言之，原告與裕貿公司間，僅有借款債務，而無貨款
    債務。基上，被告雖在合約書中以保證人之身分簽名，保證
    裕貿公司履行貨款債務，然依民法第307條之規定，保證債
    務應已隨同貨款債務而消滅。再查系爭借據上並無被告之簽
    名，為兩造不爭執（見不爭執事項(三)），原告復未能舉證被
    告有為借款債務保證之行為，則被告亦無為原告與裕貿公司
    間借款債務保證之意甚明。
  (三)綜上，本件被告合約書之保證債務已告消滅，被告又未擔任
    新債務之保證人，則原告主張被告應基於保證契約關係，給
    付210萬6,839元，及自支付命令送達翌日起至清償日止，按
    年息5%計算之利息，自屬無據，應予駁回；原告之訴既經駁
    回，其假執行之聲請，亦為無據，應併駁回之。
八、本件事證已臻明確，兩造其餘主張陳述及所提之證據，經本
    院審酌後，核於本件判決之結果均無影響，自毋庸一一論列
    ，附此敘明。
九、據上論結，本件原告之訴為無理由，依民事訴訟法第78條，
    判決如主文。
中    華    民    國    99    年    6    月    15    日
                      民一庭法  官  張鶴齡
以上正本係照原本作成
如對本判決上訴須於判決送達後20日內向本院提出上訴狀
中    華    民    國    99    年    6    月    15    日
                            書記官  王博昭

司法院資訊處製作；財團法人民間司法改革基金會備份。
